臺灣苗栗地方法院民事判決
111年度家繼訴字第8號
原      告  王華輊  

訴訟代理人  簡辰曄律師
被      告  曹威    
訴訟代理人  柯一嘉律師
上列當事人間請求確認繼承權不存在事件，本院判決如下：
    主    文
確認被告對被繼承人王翰文（民國00年0 月00日生、身分證統一
編號：Z000000000號）之繼承權不存在。
訴訟費用由被告負擔。
　　理    由
一、原告起訴主張略以：被繼承人王翰文為我國人民(年籍資料
    如主文所示)於民國99年12 月29日死亡，原告為被繼承人之
    子女，被告為被繼承人之配偶，其為大陸地區人民，依臺灣
    地區與大陸地區人民關係條例(下稱兩岸人民關係條例)第66
     條第1項之規定，被告欲繼承臺灣地區人民之遺產，應於3
    年內以書面向被繼承人住所地之法院為繼承之表示，然被告
    迄今仍未依法為繼承之表示，依上揭規定，應視為被告已拋
    棄對被繼承人之繼承權，並依民法第1175條規定，溯及於繼
    承開始時發生效力，爰依法訴請確定被告曹威對被繼承人王
    翰文之繼承權不存在等語。
二、被告答辯略以：
(一)為免日後原告或第三人再爭執本件繼承權，原告應追加另一
    繼承人王華軒及再轉繼承人曹立君為共同原告或訴訟參加
    人。原告「民事準備(二)暨訴之聲明變更狀」附表增加財
    產，應提出財產資料及補繳裁判費。兩造就被繼承人遺產繼
    承及夫妻剩餘財產等問題，現由泰國法院審理，被告及利害
    關係人已應訴，依民事訴訟法第182條之2第1 項規定，本件
    原告更行起訴，自應裁定停止訴訟程序。
(二)按兩岸人民關係條例第54條、大陸民法典第1062條規定，夫
    妻在婚姻關係存續期間所得財產為夫妻之共同財產，歸夫妻
    共同所有；我國民法第1030條之1 亦有剩餘財產分配規定。
    是以，被繼承人之財產至少一半屬於被告曹威依夫妻財產制
    而歸其所有，不應列入繼承財產之計算。故原告訴之聲明應
    修改為「除夫妻財產外，確認被告就王翰文臺灣地區之遺產
    無繼承權」。
三、按確認法律關係之訴，非原告有即受確認判決之法律上利益
    者，不得提起之，家事事件法第51條、民事訴訟法第247 條
    第1 項前段定有明文。又所謂「即受確認判決之法律上利益
    」，係指因法律關係之存否不明確，致原告在私法上之地位
    有受侵害之危險，且此項危險得以對於被告之確認判決除去
    之者而言，故確認法律關係存否之訴，倘具備前開要件，即
    得謂有即受確認判決之法律上利益，最高法院著有42年台上
    字第1031號判例意旨可參。本件原告主張被告對於被繼承人
    王翰文之繼承權不存在等語，為被告所否認，堪認兩造就被
    告對於王翰文之遺產有無繼承權一事，在法律上之地位確係
    處於不明確狀態，且能藉由本件確認判決予以除去，是依首
    揭規定及說明，原告起訴訟具有即受確認判決之法律上利益
    。
四、本院得心證之理由：
(一)查本件係以被告曹威繼承權之有無為訴訟標的，僅需原告具
    確認利益起訴即為合法，非固有必要共同訴訟，尚無強制其
    他繼承人一同起訴或應訴之必要。被告抗辯應追加另一繼承
    人王華軒及再轉繼承人曹立君為共同原告或訴訟參加人云云
    ，僅係延宕訴訟之終結，徒增其他繼承人之訟累，委不足採
    。原告雖提出「民事準備(二)暨訴之聲明變更狀」，附表增
    加財產請求，然於111年6月30日當庭表明仍依原起訴狀聲明
    「請求確認被告對被繼承人王翰文之繼承權不存在」，不依
    上開書狀變更聲明，載明於言詞辯論筆錄(卷102頁)，自毋
    庸再命原告提出財產資料及補繳裁判費，被告此部分抗辯，
    亦無理由。
(二)按當事人就已繫屬於外國法院之事件更行起訴，如有相當理
    由足認該事件之外國法院判決在中華民國有承認其效力之可
    能，並於被告在外國應訴無重大不便者，法院得在外國法院
    判決確定前，以裁定停止訴訟程序；但兩造合意願由中華民
    國法院裁判者，不在此限；民事訴訟法第182條之2第1項定
    有明文。是以，已繫屬於外國法院之事件，若於本國法院更
    行起訴，法院雖得在外國法院判決確定前，以裁定停止訴訟
    程序，然非不得自為審判，此非應裁定停止訴訟程序之事由
    。況且，倘若兩造於外國有遺產繼承及夫妻剩餘財產分配訴
    訟，自應以本件確認被告繼承權是否存在為外國爭訟之前提
    要件，原告實有提起本件確認判決之法律上利益，自無裁定
    停止本件訴訟程序之必要。被告抗辯應裁定停止本件訴訟云
    云，顯無理由。
(三)次按大陸地區人民繼承臺灣地區人民之遺產，應於繼承開始
    起3年內以書面向被繼承人住所地之法院為繼承之表示，逾
    期視為拋棄其繼承權，兩岸人民關係條例第66條第1項規定
    明確。大陸地區繼承人，於被繼承人死亡時起亦當然取得繼
    承權，惟因兩岸相隔，通訊困難，為期法律關係早日確定，
    以保障兩岸人民之權益，乃課大陸地區繼承人於繼承開始起
    3 年內為繼承之表示，否則即視為拋棄繼承，並非大陸地區
    之繼承人於為繼承表示時始取得繼承之權利，亦有臺灣高等
    法院89年度家抗字第155 號、最高法院83年度臺上字第355 
    號、84年度臺上字第983 號民事判決意旨參照。原告主張被
    繼承人王翰文於99年12月29日死亡，被告曹威為被繼承人之
    配偶，其為大陸地區人民，未依兩岸人民關係條例第66條第
    1項規定，於3年內以書面向被繼承人住所地之法院為繼承之
    表示，為被告所不爭執，有被繼承人之戶籍謄本為證，復經
    本院查詢並無被繼承人之拋棄繼承或表示繼承案件，堪信上
    情為真。揆諸上開規定及判決要旨，被繼承人王翰文死亡時
    ，被告雖當然取得被繼承人之繼承權，然未於被繼承人死亡
    後3年內以書面向本院(即被繼承人住所地法院)為繼承之表
    示，逾期視為被告已拋棄對於被繼承人王翰文之繼承權。被
    告雖抗辯原告聲明應更正為「除夫妻財產外，確認被告就王
    翰文臺灣地區之遺產無繼承權」云云，惟觀諸兩岸人民關係
    條例第66條規定「逾期視為拋棄繼承權」，並未區分臺灣地
    區或非臺灣地區之遺產，被告請求行使夫妻剩餘財產分配，
    亦非本件審酌範圍，上開抗辯委不可採。
(四)綜上所述，本件被繼承人王翰文於99年12月29日死亡，被告
    逾3年未向被繼承人住所地法院以書面為繼承之表示，視為
    被告已拋棄繼承，且依民法第1175條規定，溯及於繼承開始
    時發生效力。從而，原告請求確認被告對被繼承人王翰文之
    繼承權不存在，為有理由，爰判決如主文。
五、本件判決之基礎已臻明確，兩造其餘攻擊防禦方法、主張舉
    證或請求調取資料，於判決結果不生影響，無一一審究或再
    行調取之必要，附此敘明。
六、依家事事件法第51條、民事訴訟法第78條，判決如主文。
中　　華　　民　　國　　111 　年　　8 　　月　　19　　日
                   家事法庭     法  官　李麗萍
以上正本係照原本作成。
如對本判決不服，應於判決送達後20日內向本院提出上訴狀附繕
本，並繳納上訴費。
中　　華　　民　　國　　111 　年　　8 　　月　　19　　日
                                書記官　陳政伸